# Model Epidemiologi

## Package

```{r}
library(readxl)
library(tidyverse)
library(INLA)
library(car)
library(AER)
library(spdep)
library(sp)
library(sf)
library(raster)
library(tmap)
library(geosphere)
library(rgdal)
library(dplyr)
library(scales)
library(RColorBrewer)
```

## Data

```{r}
jawa <- readOGR(dsn = "data/shp", layer = "jawa2")
jawa_data <- read_excel("data/data_stunting_epidemiologi.xlsx")
jawa_data <- jawa_data %>%
  mutate(logStunting = log(Stunting), E_d = mean(Stunting))
jawa@data <- left_join(jawa@data, jawa_data)
jawa@data$ID <- 1:nrow(jawa@data)
view(jawa_data)
summary(jawa_data)
```

```{r}
palette(terrain.colors(6))
plot(jawa, col=jawa$kode_prov-30)
text(jawa,'Kode',cex=0.5)
```


## Exploratory Data Analysis

### Stunting

```{r}
my.palette.1<-brewer.pal(n=4,name="OrRd")
spplot(jawa,'Stunting', cuts=3, col.regions=my.palette.1, cex=c(0.3,1,0.3), main="Banyaknya Stunting per 100.000 di Pulau Jawa", at = c(min(jawa$Stunting) - 1, 50, 100, 150, max(jawa$Stunting) + 1))
```

Insidensi stunting tinggi banyak terjadi di Jawa Barat, dengan kasus tertinggi di Kabupaten Bogor.

### ASI

```{r}
my.palette.1<-brewer.pal(n=4,name="OrRd")
spplot(jawa,'ASI', cuts=3, col.regions=my.palette.1, cex=c(0.3,1,0.3), main="Persentase tingkat balita yang mendapatkan ASI eksklusif di Pulau Jawa")
```

### Imunisasi

```{r}
my.palette.1<-brewer.pal(n=4,name="OrRd")
spplot(jawa,'Imunisasi', cuts=3, col.regions=my.palette.1, cex=c(0.3,1,0.3), main="Persentase balita yang mendapatkan imunisasi dasar lengkap di Pulau Jawa",at = c(min(jawa$Imunisasi) - 1, 30, 60, 90, max(jawa$Imunisasi) + 1))
```

### Sanitasi

```{r}
my.palette.1<-brewer.pal(n=4,name="OrRd")
spplot(jawa,'Sanitasi', cuts=3, col.regions=my.palette.1, cex=c(0.3,1,0.3), main="Persentase keluarga dengan akses sanitasi layak",at = c(min(jawa$Sanitasi) - 1, 30, 60, 90, max(jawa$Sanitasi) + 1))
```

### Miskin

```{r}
my.palette.1<-brewer.pal(n=4,name="OrRd")
spplot(jawa,'Miskin', cuts=3, col.regions=my.palette.1, cex=c(0.3,1,0.3), main="Persentase Penduduk Miskin di Pulau Jawa")
```


### Correlation plot

```{r}
eda_data <- jawa_data %>%
    dplyr::select(Stunting, ASI,Imunisasi, Sanitasi, Miskin)
PerformanceAnalytics::chart.Correlation(eda_data, histogram = TRUE, pch = 19)
```

### Correlation Matrix
```{r}
round(cor(eda_data), 4)
```

### Correlation plot

```{r}
eda_data <- jawa_data %>%
    dplyr::select(ASI, Imunisasi, Sanitasi, Miskin)
PerformanceAnalytics::chart.Correlation(eda_data, histogram = TRUE, pch = 19)
```

### Correlation Matrix
```{r}
round(cor(eda_data), 4)
```


## Multicollinearity Test

```{r}
form_fit <- Stunting ~ ASI + Imunisasi + Sanitasi + Miskin
lin_mod <- glm(form_fit, data = jawa_data)
vif(lin_mod)
```

Dari nilai VIF di atas yang kurang dari 10 menunjukkan bahwa tidak terdapat multikolinieritas antar peubah penjelas.

## Overdispersion Test


```{r}
#Cek Overdispersi
poisson<-glm(jawa_data$Stunting ~ jawa_data$ASI + jawa_data$Imunisasi + jawa_data$Sanitasi + jawa_data$Miskin, data=jawa_data, family = poisson())
model1 <- glm(jawa_data$Stunting~1, data=jawa_data, family = poisson())
dispersiontest(poisson)
summary(poisson)
anova(model1, poisson, test="Chisq")
```
Diperoleh p-value < 0.05, yang artinya bahwa nilai dispersi lebih dari 1. Sehingga dapat disimpulkan bahwa terdapat dispersi pada data.

```{r}
#Cek Sebaran
library("fitdistrplus")
poisson <- fitdist(jawa_data$Stunting, "pois", method = c("mle", "mme", "qme", "mge", "mse"), 
                   start=NULL, fix.arg=NULL, T, keepdata = TRUE)
binom.negatif <- fitdist(jawa_data$Stunting, "nbinom", method = c("mle", "mme", "qme", "mge", "mse"), 
                         start=NULL, fix.arg=NULL, T, keepdata = TRUE)
qqcomp(list(poisson, binom.negatif), legendtext = c("Pois", "Neg Binom"), fitpch="o", fitcol = c("red","green"))

descdist(jawa_data$Stunting, discrete = TRUE, boot=1000)
```


## Spatial Weighted Matrix

### Queen continguity

```{r}
wm_q <- poly2nb(jawa, queen = TRUE)
summary(wm_q)
```

- Terdapat 119 Kabupaten/Kota di Pulau Jawa.
- Terdapat satu daerah yang tidak bersinggungan dengan daerah lain, yaitu `r jawa$KabKota[1]`.
- Daerah yang paling banyak bersinggungan dengan daerah lain, yaitu `r jawa$KabKota[13]` yang bersinggungan dengan 11 daerah.

```{r}
plot(jawa, borders = 'lightgrey', main = "Queen Contiguity Based Neighbours Maps") 
plot(wm_q, coordinates(jawa), pch = 19, cex = 0.6, add = TRUE, col = "red")
```

### Exponential Weight

```{r}
coords <- coordinates(jawa)
dist <- nbdists(wm_q, coords, longlat = TRUE)
eds <- lapply(dist, function(x) exp(-1*x))
head(eds)
```

### Inverse Distance Weight

```{r}
ids <- lapply(dist, function(x) 1/(x))
head(ids)
```

## Spatial Autocorrelation Test

```{r}
rswm_q <- nb2listw(wm_q, style = "W", zero.policy = TRUE)
rswm_eds <- nb2listw(wm_q, glist = eds, style = "B", zero.policy = TRUE)
rswm_ids <- nb2listw(wm_q, glist = ids, style = "B", zero.policy = TRUE)
moran_q <- moran.test(jawa$logStunting, listw = rswm_q, zero.policy = TRUE)
moran_q
moran_eds <- moran.test(jawa$logStunting, listw = rswm_eds, zero.policy = TRUE)
moran_eds
moran_ids <- moran.test(jawa$logStunting, listw = rswm_ids, zero.policy = TRUE)
moran_ids
```

| Weighted Matrix | Moran's Index | E(I) | Var(I) | p-value |
| ----- | ----- | ----- | ----- | ----- |
| Queen Continuity | `r round(moran_q$estimate[1], 4)` | `r round(moran_q$estimate[2], 4)` | `r round(moran_q$estimate[3], 4)` | `r round(moran_q$p.value, 4)` |
| Exponential Distance | `r round(moran_eds$estimate[1], 4)` | `r round(moran_eds$estimate[2], 4)` | `r round(moran_eds$estimate[3], 4)` | `r round(moran_eds$p.value, 4)` |
| Inverse Distance | `r round(moran_ids$estimate[1], 4)` | `r round(moran_ids$estimate[2], 4)` | `r round(moran_ids$estimate[3], 4)` | `r round(moran_ids$p.value, 4)` |


## Matriks Bobot
```{r}
# Distance Matrix
longlat<-cbind(jawa_data$Long ,jawa_data$Lat)
gdist<-pointDistance(longlat,lonlat=TRUE) 
m.gdist<-as.matrix(gdist)
djarak<-dist(longlat)
m.djarak<-as.matrix(djarak)
```

```{r}
#K-Nearest Neighbour Weight dengan k=4
koord <- coordinates(jawa)
W1<-knn2nb(knearneigh(longlat,k=4,longlat=TRUE)) 
WW1<- nb2listw(W1,style='W') 
WW1
```

```{r}
MI1 <- moran.test(jawa_data$Stunting,WW1)  
```

### Uji Moran
```{r}
moran.test(jawa_data$Stunting, WW1,randomisation=T, 
           alternative="two.sided")
```

Berdasarkan uji Indeks Moran di atas, diperoleh p-value < 0.05, artinya bahwa H0 ditolak. Sehingga dapat disimpulkan bahwa terdapat autokorelasi spasial pada data.
 

## Model Estimation

### GLM

```{r}
glm_mod <- inla(form_fit, data = jawa@data, family = "nbinomial", E = E_d,
  control.predictor = list(compute = TRUE, link = 1),
  control.compute = list(dic = TRUE))
summary(glm_mod)
```

```{r}
library(MASS)
glm1<-glm.nb(form_fit, data = jawa@data)
summary(glm1)
```

### Residuals autocorrelation

```{r}
moran.test(residuals(glm_mod)[[1]], listw = WW1, na.action = na.omit, zero.policy = T)
```

Diperoleh p-value < 0.05, yang artinya bahwa terdapat autokorelasi spasial pada galat model GLM.


### GLMM
```{r}
form_fit2 <- Stunting ~  Imunisasi + ASI + Sanitasi + Miskin +
  f(ID, model = "iid", param = c(1, .5))
glmm_mod <- inla(form_fit2, data = jawa@data, family = "nbinomial", E = E_d,
  control.predictor = list(compute = TRUE, link = 1),
  control.compute = list(dic = TRUE))
summary(glmm_mod)
```

Komponen acak yang digunakan adalah Independent Gaussian Random Effect. Komponennya adalah sebagai berikut:


```{r}
rand_glmm <- cbind(jawa@data$Provinsi,jawa@data$KabKota, glmm_mod$summary.random$ID[,c('ID', 'mean')])
names(rand_glmm) <- c("Provinsi","KabKota", "ID", "iid")
rand_glmm
view(rand_glmm)
```

### Residuals autocorrelation

```{r}
moran.test(residuals(glmm_mod)[[1]], listw = WW1, na.action = na.omit, zero.policy = T)
```



### ICAR

```{r}
wm_q.mat <- as(nb2mat(wm_q, style = "B", zero.policy = T), "Matrix")
# Fit model
form_fit3 <- Stunting ~ Imunisasi + ASI + Sanitasi + Miskin + 
  f(ID, model = "besag", graph = wm_q.mat)
icar_mod <- inla(form_fit3,
  data = jawa@data, E = E_d, family ="nbinomial",
  control.predictor = list(compute = TRUE, link = 1),
  control.compute = list(dic = TRUE))
summary(icar_mod)
```

Komponen acak spasial yang digunakan pada model ICAR $u$ adalah sebagai berikut:

```{r}
rand_icar <- cbind(jawa@data$Provinsi,jawa@data$KabKota, icar_mod$summary.random$ID[,c('ID', 'mean')])
names(rand_icar) <- c("Provinsi","KabKota", "ID", "u")
rand_icar
view(rand_icar)
```

### Residuals autocorrelation

```{r}
moran.test(residuals(icar_mod)[[1]], listw = WW1, na.action = na.omit, zero.policy = T)
```

### BYM

```{r}
form_fit4 <- Stunting ~ ASI + Imunisasi + Sanitasi + Miskin + 
  f(ID, model = "bym", graph = wm_q.mat)
bym_mod <- inla(form_fit4,
  data = jawa@data, E = E_d, family ="nbinomial",
  control.predictor = list(compute = TRUE, link = 1),
  control.compute = list(dic = TRUE))
summary(bym_mod)
```
Komponen acak spasial yang digunakan pada model ICAR $u$ adalah sebagai berikut:

```{r}
rand_bym <- cbind(jawa@data$Provinsi,jawa@data$KabKota, bym_mod$summary.random$ID[1:119, c('ID', 'mean')], bym_mod$summary.random$ID[120:238, c('mean')])
names(rand_bym) <- c("Provinsi","KabKota", "ID", "u", "v")
rand_bym
view(rand_bym)
```

### Residuals autocorrelation

```{r}
moran.test(residuals(bym_mod)[[1]], listw = WW1, na.action = na.omit, zero.policy = T)
```

## Model Selection

```{r}
mad <- function(y, yhat){
  return(mean(abs(y-yhat)))
}
mad_glm <- mad(jawa@data$Stunting, glm_mod$summary.fitted.values$mean*jawa@data$E_d)
mad_glmm <- mad(jawa@data$Stunting, glmm_mod$summary.fitted.values$mean*jawa@data$E_d)
mad_icar <- mad(jawa@data$Stunting, icar_mod$summary.fitted.values$mean*jawa@data$E_d)
mad_bym <- mad(jawa@data$Stunting, bym_mod$summary.fitted.values$mean*jawa@data$E_d)
mad_glm
mad_glmm
mad_icar
mad_bym
```

| Model | DIC | MAD |
| ----- | --- | --- |
| GLM | `r round(glm_mod$dic$dic, 2)` | `r round(mad_glm, 4)` |
| GLMM | `r round(glmm_mod$dic$dic, 2)` | `r round(mad_glmm, 4)` |
| ICAR | `r round(icar_mod$dic$dic, 2)` | `r round(mad_icar, 4)` |
| BYM | `r round(bym_mod$dic$dic, 2)` | `r round(mad_bym, 4)` |

Diperoleh nilai DIC dan MAD model ICAR lebih kecil daripada model BYM.

```{r}
mape <- function(y, yhat){
  return(sum(abs(y-yhat)/y))
}
y <- jawa@data$Stunting/jawa@data$E_d
mape_glm <- mape(y, glm_mod$summary.fitted.values$mean)
mape_glmm <- mape(y, glmm_mod$summary.fitted.values$mean)
mape_icar <- mape(y, icar_mod$summary.fitted.values$mean)
mape_bym <- mape(y, bym_mod$summary.fitted.values$mean)
mape_glm
mape_glmm
mape_icar
mape_bym
```


## Relative Risk

```{r}
jawa@data$RR <- bym_mod$summary.fitted.values$mean
bym_mod$summary.fitted.values
summary(jawa@data$RR)
view(jawa@data$RR)
```

```{r}
my.palette.1<-brewer.pal(n=2,name="OrRd")
spplot(jawa,'RR', cuts=1, col.regions=my.palette.1, cex=c(0.3,1,0.3), main="Peta risiko relatif kasus stunting di Pulau Jawa",at = c(min(jawa$RR) - 1 ,1.0 , max(jawa$RR) + 1))
```

Dari grafik tersebut juga dapat dilihat bahwa risiko terjadinya stunting yang tinggi berada di Jawa Barat, dengan risiko paling tinggi di Kabupaten Bogor.


Relative Risk yang hanya menggunakan komponen acak adalah sebagai berikut.
```{r}
jawa@data$RR2 <- exp(icar_mod$summary.random$ID$mean)
my.palette.1<-brewer.pal(n=3,name="OrRd")
spplot(jawa,'RR2', cuts=2, col.regions=my.palette.1, cex=c(0.3,1,0.3), main="Peta risiko relatif kasus stunting di Pulau Jawa",at = c(min(jawa$RR2) - 1, 0.7 ,1 , max(jawa$RR2) + 1))
```

## Prediction

```{r}
yhat_icar <- icar_mod$summary.fitted.values$mean*jawa@data$E_d
yhat_bym <- bym_mod$summary.fitted.values$mean*jawa@data$E_d
yhat_glmm <- glmm_mod$summary.fitted.values$mean*jawa@data$E_d
pred <- data.frame(jawa@data$Provinsi,jawa@data$KabKota, jawa@data$Stunting, yhat_icar, yhat_bym, yhat_glmm)
names(pred) <- c("Provinsi","KabKota", "Stunting", "yhat ICAR", "yhat BYM", "yhat GLMM")
pred
view(pred)
```


## Conclusion

Model yand dipilih adalah ICAR yang memiliki nilai DIC dan MAD lebih rendah daripada BYM. 

```{r}
yhat_bym <- bym_mod$summary.fitted.values$mean*jawa@data$E_d
jawa@data$yhat_bym <- bym_mod$summary.fitted.values$mean*jawa@data$E_d
my.palette.1<-brewer.pal(n=4,name="OrRd")
spplot(jawa,'yhat_bym', cuts=3, col.regions=my.palette.1, cex=c(0.3,1,0.3), main="Hasil dugaan menggunakan CAR BYM",at = c(min(jawa$yhat_bym) - 1, 50, 100, 150 , max(jawa$yhat_bym) + 1))
```